【裁判字號】    97,簡上,89
【裁判日期】    970829
【裁判案由】    拆屋還地
【裁判全文】
臺灣高雄地方法院民事判決              97年度簡上字第89號
上  訴  人  乙○○
訴訟代理人  李嘯風律師
被  上訴人  丙○○
被  上訴人  甲○○
共      同
訴訟代理人  何曜男律師
上列當事人間請求拆屋還地事件，上訴人對於中華民國96年12月
26日本院鳳山簡易庭96年度鳳簡字第312 號第一審判決提起上訴
，經本院於97年8月20日言詞辯論終結，判決如下：
    主  文
上訴駁回。
第二審訴訟費用由上訴人負擔。
    事實及理由
一、被上訴人主張：高雄縣大樹鄉○○段310 之328 地號土地（
    下稱系爭土地）為被上訴人於民國95年4 月7 日自本院94年
    度執字第20791 號拍賣原審被告梁朝發所有不動產之執行程
    序中買受，並經本院核發權利移轉證明書予被上訴人後，取
    得系爭土地之所有權。嗣經本院指定於95年10月26日點交系
    爭土地，被上訴人始發現系爭土地上如原審判決附圖所示B
    部分，仍遭上訴人乙○○、原審被告梁朝發、梁耀正（梁朝
    發、梁耀正部分未經上訴，業已確定）等人合資於其上分別
    建有面積約209 平方公尺之地上物（下稱系爭地上物）而無
    權占有。查系爭土地為被上訴人所有，上訴人未經被上訴人
    之同意，無權占用被上訴人所有上開土地，被上訴人自得本
    於所有權人之地位，請求排除上訴人之侵害，爰依民法第76
    7 條之規定，請求判命上訴人、原審被告梁朝發、梁耀正等
    應將坐落系爭土地上如原審判決附圖所示B 部分，面積為20
    9 平方公尺之地上物除去，並將該部分土地返回被上訴人。
二、上訴人則以：上訴人對於系爭土地之所有權確為被上訴人所
    有不爭執，惟上訴人係於80年初，發現地下水脈，經訴外人
    梁耀宗介紹，與訴外人梁陳念合作，由梁陳念申請用電，上
    訴人出資開掘，於系爭土地上先後開水井4 口，並陸續設有
    如附圖所示B 部分上之加水站、機器工寮等地上物（連接製
    造工廠、裝水設備、白金水桶－7 噸半兩個、15噸一個、深
    水馬達3 個）。開井有水後，於81年起，上訴人以每年白米
    4 斗之租金，向梁朝發承租系爭土地，迄95年底為止。按民
    法第425 條及89年公布之債編施行法第1 條之規定，此一租
    地開井設加水站及工寮等地上物之租賃契約，對嗣後之土地
    所有權人完全有效，故上訴人使用系爭土地係完全合法，非
    無權占有。且於本院94年度執字第20791 號強制執行點交程
    序中，亦未就系爭地上物予以點交給被上訴人，足見上訴人
    所有之系爭地上物繼續占用使用被上訴人所有之土地，非無
    權占有等語資為抗辯。並聲明：駁回被上訴人之訴。
三、原審判決上訴人應將坐落系爭土地上如原審判決附圖所示B
    部分，面積為209 平方公尺之地上物除去，並將該部分土地
    返還被上訴人，並駁回被上訴人對於原審被告梁朝發、梁耀
    正之訴，原審判決關於駁回被上訴人對原審被告梁朝發、梁
    耀正之請求部分，因被上訴人並未提起上訴而告確定，上訴
    人則對其敗訴部分不服提起上訴，並於本院為上訴聲明：原
    判決不利於上訴人部分廢棄，廢棄部分，被上訴人在第一審
    之訴及假執行之聲請均駁回。被上訴人於本院則為答辯聲明
    ：上訴駁回。
四、兩造對下列事項不予爭執，並有土地登記謄本、土地登記簿
    、地籍圖謄本、本院勘驗筆錄、土地複丈成果圖、本院94年
    度執字第20791 號拍賣公告、執行筆錄等件在卷可憑，堪認
    為真實：
（一）上訴人於95年4 月7 日自本院94年度執字第20791 號拍賣
      梁朝發所有不動產之執行程序中，拍定買受系爭土地，經
      本院核發權利移轉證明書，而取得系爭土地之所有權，並
      於95年5 月9 日辦妥所有權移轉登記。
（二）上訴人於系爭土地上如原審判決附圖所示B 部分，建有面
      積209 平方公尺之地上物（即系爭地上物）。
五、本件爭點為：
    上訴人與梁朝發就如原審判決附圖所示B 部分土地，有無租
    賃關係存在？上訴人得否依修正前民法第425 條規定對被上
    訴人主張此租賃契約繼續存在？
六、本院得心證之理由如下：
    被上訴人主張上訴人無權占有系爭土地請求拆屋還地，上訴
    人則以前揭情詞置辯。經查：
（一）按當事人主張有利於己之事實者，就其事實有舉證之責任
      ，民事訴訟法第277 條前段定有明文。再按所有人對於無
      權占有或侵奪其所有物者，得請求返還之；對於妨害其所
      有權者，得請求除去之；有妨害其所有權之虞者，得請求
      防止之，民法第767 條定有明文。又以無權占有為原因，
      請求返還土地者，占有人對土地所有權存在之事實無爭執
      ，而僅以非無權占有為抗辯者，土地所有權人對其土地被
      無權占有之事實無舉證責任，占有人自應就其取得占有係
      有正當權源之事實證明之。查兩造對於系爭地上物占有系
      爭土地之事實既不爭執，則上訴人抗辯伊所有系爭地上物
      係有權占有系爭土地，自應就該有權占有之事實負舉證之
      責。
（二）上訴人辯稱梁朝發已將系爭土地之使用權讓與梁陳念，伊
      與梁陳念合作開發水脈，於80年間興建水井、加水站等地
      上物，故伊在其上興建系爭地上物占有使用被上訴人之土
      地係屬有權占有云云，並提出梁陳念與梁朝發2 人所共同
      簽署之土地使用同意書（參原審卷第28-29 頁）為證。惟
      觀以該土地使用同意書之內容，其僅記載梁朝發同意給予
      梁陳念等6 人就系爭土地上之一部分（即原審判決附圖所
      示B 部分）作為停車場及活動空間，並無條件提供該土地
      上之天然地下水供該等人永久使用之約定而已，其上既並
      未約定使用系爭土地應支付之對價，衡其性質僅係無償使
      用借貸契約，尚無從認定為租賃關係。且系爭土地於94年
      度執字第20791 號拍賣公告備註欄第五點雖記載「本件建
      物於查封時據債務人到場陳稱同意第三人梁陳念、梁耀宗
      、梁耀堂、梁耀正、梁淑如、詹連祥等六人出入及使用地
      下水；惟實際使用情形，投標人應自行查明」，此部分之
      記載亦同上開土地使用同意書內容之記載，均未指稱梁朝
      發有將系爭土地出租予上訴人之事實。而使用借貸，並無
      如民法第425 條關於「買賣不破租賃」之規定，縱令梁陳
      念與梁朝發曾將系爭土地，概括允許上訴人使用，上訴人
      亦不得以被上訴人之前手即梁朝發，與其訂有使用借貸契
      約，主張對現在之土地所有人即被上訴人有使用系爭土地
      之權利。有最高法院59年度台上字第2490號判例足參。又
      債之契約，僅於訂約當事人之間發生債之效力，不得以之
      對抗契約以外之第三人，此觀民法第153 條規定意旨甚明
      。上訴人與被上訴人既均非上開土地使用同意書之當事人
      ，上訴人自無從執此土地使用同意書主張其並非無權占有
      系爭土地。是上訴人以上開土地使用同意書，辯稱伊有占
      有使用系爭土地之權源，自屬無據。
（三）又上訴人另辯稱伊每年以白米4 斗之租金，向梁朝發承租
      系爭土地，並以空照圖證明系爭地上物早於80年間即興建
      完成，故依民法第425 條及債編施行法第1 條規定，上訴
      人所有之系爭地上物占用被上訴人所有之土地，實具合法
      權源云云。然稱租賃者，謂當事人約定，一方以物租與他
      方使用、收益，他方支付租金之契約，民法第421 第1項
      定有明文。上訴人僅空言指稱與梁朝發就系爭土地有租賃
      關係存在，惟並無法提出任何租賃契約等證明文件、亦未
      提出繳付租金之證明資料等，是不能僅以在他人土地上有
      建物，即推論係以租賃之意思而占有他人之土地。本件上
      訴人究是否係以租賃之法律關係占有本件土地，既均未提
      出任何事證以實其說，其空言抗辯，尚非可採。再系爭地
      上物縱如上訴人所言，係於80年間即存在系爭土地，亦不
      足以證明上訴人有占用系爭土地之正當權源。蓋是否有此
      地上物之存在，與其是否有權使用系爭土地，洵屬二事，
      自不得據此推論上訴人即有占用系爭土地之正當權源。
（四）再上訴人辯稱系爭地上物，於本院94年度執字第20791 號
      執行事件中，並未進行任何點交系爭地上物予被上訴人之
      程序，足見系爭地上物具有合法權源占用被上訴人之系爭
      土地，其並非無權占用云云。惟強制執行法所謂「點交」
      程序，係指買受人或承買人在符合強制執行法第99條第1
      項至第3 項之情形下，得請求執行法院強制解除債務人或
      第三人占有之權利而言。本院執行處就系爭土地於95年10
      月26日進行點交程序，在點交筆錄第二點雖記載：「關於
      加水站，及後方製造工廠，水井4 支、7 噸半2 個、15噸
      1 個白金水桶、深水馬達3 個，非本件拍賣範圍，本院不
      點交」，其意義僅在於說明系爭地上物非本院94年度執字
      第20791 號強制執行事件之執行標的，其既非執行拍賣拍
      定後之標的，執行法院自然不予點交，其中若有實體爭執
      ，自應另訴請求。不能據此進而推論上開不予拍賣不應點
      交之系爭地上物所有權人，即有實體上合法占有系爭土地
      之權源，故上訴人此部分之抗辯，亦不足以為其有利之認
      定。
（五）準此，上訴人無法提出證據證明其所有系爭地上物有占有
      如原審判決附圖所示B 部分系爭土地之合法權源，故上訴
      人無權占有系爭土地之事實，應堪認定。從而，被上訴人
      依民法第767 條之規定，請求上訴人應將如原審判決附圖
      所示B 部分土地之地上物除去，將土地返還被上訴人，為
      有理由。
七、綜上所述，上訴人並無法舉證其占有系爭土地如原審判決附
    圖所示B 部分有正當權源，揆諸上開說明，自應認被上訴人
    主張上訴人無權占有系爭土地，為屬可採。準此，被上訴人
    依民法第767 條之規定，請求將系爭地上物拆除，並將系爭
    土地騰空返還被上訴人，為有理由，應予准許。原審為被上
    訴人勝訴之判決，核無不合。上訴意旨指摘原判決不當，求
    予廢棄改判，為無理由，應予駁回。
八、本件為判決基礎之事證已明，兩造所為之其他主張、陳述並
    所提之證據，經審酌後，認均與本件之結論無礙，不再一一
    論述，併予敘明。
九、據上論結，本件上訴為無理由，依民事訴訟法第436 條之1
    第3 項、第449 條第1 項、第78條，判決如主文。
中    華    民    國    97    年     8    月    29    日
                   民事鳳山分庭審判長法  官  楊富強
                                     法  官  呂憲雄
                                     法  官  林意芳
上為正本係照原本作成。
本件不得上訴。
中    華    民    國    97    年     8    月    29    日
                                     書記官  陸艷娣


司法院資訊處製作；財團法人民間司法改革基金會備份。
